【裁判字號】    90,再易,17
【裁判日期】    920813
【裁判案由】    聲請再審
【裁判全文】
臺灣板橋地方法院民事判決  九十年度再易字第一七號
    再審原告      乙○○
    訴訟代理人    葉春生律師
    複代理人      李淑吟律師
    再審被告      甲○○
右當事人間確認本票債權不存在事件，再審原告對於中華民國九十年五月三十日本院
九十年度簡上字第五八號確定判決提起再審之訴，本院判決如左：
    主      文
再審之訴駁回。
再審訴訟費用由再審原告負擔。
    理      由
一、按提起再審之訴，祇須主張原確定判決有民事訴訟法第四百九十六條第一項或第
    四百九十七條所列情形之一，即為合法（最高法院四十六年度台抗字第一一五號
    判例意旨參照）。查再審原告提起本件再審之訴，無非係以：再審原告於第一審
    提起本件訴訟，原在於請求判決確認再審被告之「本票權利對原告不存在」，而
    於第一審法院審理中，雙方之攻、防亦集中在本票之發票日、到期日之由何人所
    簽、有無授權簽寫之問題上，又於第二審準備程序中，再審被告之上訴理由亦係
    以「．．．系爭本票之到期日，被上訴人係同意由上訴人填寫」為其重點，惟原
    第二審準備程序終結後行合議審判時，再審被告始行提出一些於準備程序中所未
    提出之證據資料（即有關雙方借款金額等資料），又無民事訴訟法第二百七十六
    條第一項所列四款之情形，原審未察，竟於判決中作實體上債權債務之認定，明
    顯違反該條之規定，適用法規顯有錯誤；又再審原告係請求確認再審被告本票權
    利不存在，而雙方於第一審、第二審準備程序中均係就本票發票日、到期日由何
    人所簽、有無授權簽寫之問題上，原確定判決竟就兩造間之借款金額為具體之確
    定，顯有訴外裁判之情形，違反同法第三百八十八條之規定，且就再審原告所提
    出之證據資料（即協議書）及主張再審原告已為部分清償之事實未進一步調查審
    酌，亦具有對於足影響於判決之重要證物漏未審酌之情形為據，因認有民事訴訟
    法第四百九十六條第一項第一款、第十三款及第四百九十七條所定再審事由，請
    求判決：（一）原台灣板橋地方法院九十年度簡上字第五八號判決廢棄。（二）
    再審被告於第二審之上訴駁回。因再審原告業以再審訴狀表明原確定判決有適用
    法規顯有錯誤、發現未經斟酌之證物及就足以影響於判決之重要證物漏未斟酌之
    再審理由（即有民事訴訟法第四百九十六條第一項第一款、第十三款及第四百九
    十七條所定情事），其形式上已合於法定程式，本院自應進而就其再審之訴有無
    再審理由予以審究，合先敘明。
二、次按民事訴訟法第四百九十六條第一項第一款所謂適用法規顯有錯誤，係指確定
    判決就事實審法院所確定之事實而為法律上之判斷，有適用法規顯有錯誤之情形
    而言（最高法院七十一年台再字第三○號判例），至事實審法院認定事實錯誤、
    就當事人提出之事實及聲明之證據疏於調查、或第三審法院就上訴理由漏未斟酌
    ，僅生認定事實錯誤、調查證據欠周或判決不備理由之問題，當事人雖得於判決
    確定前，據為提起上訴之理由，究與適用法規顯有錯誤之情形有間，不得據以提
    起再審之訴（最高法院八十年台再字第六四號判決意旨參照）。至同條第一項第
    十三款所謂當事人發現未經斟酌之證物或得使用該證物者，則係指前訴訟程序事
    實審之言詞辯論終結前已存在之證物，因當事人不知有此致未經斟酌，現始知之
    ；或雖知有此而不能使用，現始得使用者而言，若該證物為前訴訟程序事實審言
    詞辯論終結後所發生，或已經前訴訟程序事實審認為不必要而不予調查者，則不
    得以之為再審理由（最高法院二十九年上字第一００五號、三十二年上字第一二
    四七號判例可資參照）。
三、查本院九十年度簡上字第五八號確定判決係再審原告以其於八十四年六月間向再
    審被告借款，雙方原言明借款金額為新台幣（下同）三百萬元，惟再審被告實際
    僅支付二百四十六萬元，其後兩造於八十六年四月間成立協議，再審原告同意將
    訴外人丙○○應給付之租金中由再審被告逕向丙○○收取三萬元以抵付借款，另
    該租約所得押金亦由再審被告收取，從而再審被告之債權額顯非三百萬元，且再
    審原告因此所簽發予再審被告面額為三百萬元之系爭本票，當時發票日及到期日
    均付諸闕如，該本票有經偽造或變造情事，再審被告不得憑以對再審原告主張票
    據上權利為由，訴請確認再審被告所持有之系爭本票權利對再審原告不存在等情
    ，業據本院依職權調取前開案卷，核閱再審原告提出之民事起訴狀無誤。由此可
    見該案爭點除系爭本票是否已完成法定應記載事項外，兩造間實際債權金額究為
    若干亦為應審認之事項，故前開確定判決調查證據之結果，認定兩造間借款金額
    為三百萬元，並無訴外裁判情事。再者，兩造間實際債權金額究為若干亦為兩造
    於準備程序中所爭執，並非未於準備程序主張之事項，此觀本院九十年度簡上字
    第五八號案卷各次準備程序筆錄即明，再審被告雖於言詞辯論時始提出更換為系
    爭本票前由再審原告交付之面額三百萬元支票及退票理由單各一紙，用以證明兩
    造間借款金額確為三百萬元，惟再審被告提出後，再審原告並未當場為任何程序
    上之異議，僅表示「對於今日上訴人所提出的票據資料不爭執」，此有該言詞辯
    論筆錄在卷可稽。準此，本件再審被告主張兩造借款金額為三百萬元之事項既已
    於準備程序主張，自與民事訴訟法第二百七十六條規定準備程序失權效果係限於
    「未於準備程序主張之事項」之情形有間，況再審被告於言詞辯時提出之票據資
    料亦經再審原告當庭表示不予爭執，益見該等訴訟資料之提出並未延滯訴訟。故
    再審原告以原確定判決有訴外裁判及違反民事訴訟法第二百七十六條規定，而主
    張原確定判決有適用法規顯有錯誤之再審事由，顯無理由。
四、又再審原告雖指摘原確定判決未就其所提證據資料（即協議書）及主張再審原告
    已為部分清償之事實進一步調查審酌，而有對於足影響於判決之重要證物漏未審
    酌之情形。惟查，再審原告所指該份協議書早於起訴時即已提出，且經前審於九
    十年五月十六日言詞辯論時當庭提示命再審被告表示意見，有該言詞辯論筆錄在
    卷為憑，前開協議書既經調查審酌，即與民事訴訟法第四百九十六條第一項第十
    三款所定「發現未經斟酌之證物」之再審事由有間，再審原告指原確定判決有民
    事訴訟法第四百九十六條第一項第十三款之再審事由，顯屬無據。再依前開言詞
    辯論筆錄所載，再審原告主張依該協議書約定，其業以租金抵償部分借款債務乙
    節，既為再審被告當庭否認，而再審原告復未就此另行提出證物或聲請調查證據
    ，是原確定判決亦無再審原告所指「對於足影響於判決之重要證物漏未審酌之情
    形」。況就足影響於判決之重要證物漏未審酌而得提起再審之訴者，僅限於不得
    上訴第三審法院之事件，經第二審確定之判決，此觀民事訴訟法第四百九十七條
    之規定自明，本件原確定判決因上訴所得受之利益逾同法第四百六十六條第一項
    規定之法定數額，為得上訴第三審之事件，再審原告援引民事訴訟法第四百九十
    七條據為再審之事由，於法亦有未合。
五、綜上所述，本院九十年度簡上字第五八號確定判決，並無「適用法規顯有錯誤」
    、「當事人發現未經斟酌之證物」或「就足影響於判決之重要證物，漏未斟酌」
    之情形。本件再審原告以原確定判決違反民事訴訟法第四百九十六條第一項第一
    款、第十三款及同法第四百九十七條為由提起再審之訴，因依其所主張之再審理
    由，不經調查即可認定為無理由，依民事訴訟法第五百零二條第二項規定，爰不
    經言詞辯論，逕以判決駁回之。
六、結論：本件再審之訴顯無理由，依民事訴訟法第五百零二條第二項、第七十八條
    ，判決如主文。
中      華      民      國    九十二    年      八      月     十三     日
                                    臺灣板橋地方法院民事第二庭
~B審判長法官  陳忠行
~B法      官  鍾啟煌
~B法      官  程怡怡
右為正本係照原本作成
如不服本判決，須於判決送達後二十日內向本院提出上訴狀
中      華      民      國    九十二    年      八      月     十三     日
~B法院書記官  楊舒惟


司法院資訊處製作；財團法人民間司法改革基金會備份。
